臺灣臺北地方法院刑事判決　　　　　　　96年度易字第2263號
公　訴　人　臺灣臺北地方法院檢察署檢察官
被　　　告　甲○○
上列被告因業務侵占案件，經檢察官提起公訴（96年度偵字第
12404 號），本院判決如下：
    主  文
甲○○犯如附表一所示業務侵占罪，各處如附表一所示之宣告刑
，均減刑詳如附表一所示。應執行有期徒刑捌月。
其餘被訴如附表二所示業務侵占事實部分無罪。
    事  實
一、甲○○原為位於臺北縣新店市○○路3 號OK便利店之店員，
    負責清潔、進貨及向前來購物或委託繳納各項費用之顧客，
    收取款項等之工作，詎甲○○竟分別基於意圖為自己不法所
    有之犯意，於如附表一所示之時間，趁向顧客收取款項後，
    尚未點交予店長或持有店內供兌換、週轉使用之預備款之機
    會，先後將其業務上所收取或持有如附表一所示放置在收銀
    機內之營業款或保險箱底座之預備款，以變易持有為所有之
    意思，留供花用，而侵占入己。嗣經該OK便利商店店長戊○○發覺有異，經清查而查知上情。
二、案經OK便利商店店長戊○○訴由臺北市政府警察局新店分局
    移送臺灣臺北地方法院檢察署檢察官偵查起訴。
        理  由
一、茲就犯罪事實欄事項，分述如下：
（一）關於犯罪事實欄所示如附表一編號(一)、(二)犯行部分：
      此部分犯罪事實，業據被告甲○○於警詢、偵查及本院行
      準備程序時均坦承不諱（見96年度偵字第12404 號偵查卷
      第5 頁、第25頁、本院96年10月15日準備程序筆錄第2 頁
      ），核與證人即OK便利店店長戊○○指述情節相符合（見
      本院96年11月8 日第3 頁），並有卷附切結書影本1 份、
      代理收款申請書影本1 份及電話帳單影本1 份在卷可稽，
      足徵被告此部分自白與事實相符。
（二）關於犯罪事實欄所示如附表一編號(三)、(四)犯行部分：
      訊據被告矢口否認有何如附表一編號(三)、(四)所示之業務侵
      占犯行，辯稱：這2 次雖是伊值班，但伊確實沒有拿錢。
      而且，上一班的店員將收銀機內及保險箱底座內的金錢，
      寫在登記簿上後，伊接班時是自己點收，並不會與上一班
      店員當面點清，伊不清楚，錢為何會不見云云。惟查：
    (1)依證人即OK便利店員工乙○○於本院審理中證稱：保險箱
      底座的現金於交接時，均要清點，於沒有問題後簽名。一
      般清點款項若與電腦金額不符，短少部分是拿自己的錢出
      來補差額。（96年3 月17日晚上10時與被告交接之情形？
      ）保險箱底層的預備金伊有清點給被告，被告也有清點現
      金。伊也確定預備金袋子裡有錢。交班時被告並無因為預
      備金的問題，來詢問伊。當天確實有看到被告清點完現金
      才離開等語（見96年12月6 日審判筆錄第10頁、第18頁）
      ；證人即OK便利店店員丁○○於本院審理中證稱：便利商
      店有預備金，並放在保險箱底座，現金稽核表上面都會寫
      那袋預備金有多少錢。96年3 月18日早上8 點伊與被告交
      接班時，有與被告清點店內預備金，伊清點時，發現預備
      金袋是空的，這樣就少了那袋錢，伊問被告為何袋子是空
      的，被告說不知道等語（見96年12月6 日審判筆錄第17頁
      、第18頁）；證人戊○○於本院審理中證稱：被告工作時
      間是在晚上10點到早上8 點，屬於大夜班，負責在此段時
      間清潔、進貨處理且大夜班只有被告1 人值班。被告與伊
      交接班時，如果出現現金短少的情形，伊就會去核對為何
      短少。伊會列印帳單金額及收銀機的代收明細，來核對。
      若出現短溢金額符合，就會把伊自己那班的帳單收據全部
      鎖到保險箱，然後下一班的店員也是比照此方式鎖到保險
      箱，在與大夜班的被告核對。經過三班核對以後，被告才
      承認現金有短少，當時有把明細逐條列出給被告看，被告
      才承認確實刷了附表一編號(二)所示臺新銀行及臺灣大哥大
      帳單。而附表一編號(四)部分，伊完成交班才發現現金與帳
      目核對後，短少20,000元，當時課長丙○○有與伊找被告
      核對，被告確認他交接給伊的金額後簽名，但被告說不知
      道為何現金會短少20, 000 元。伊當初有將稽核表交給警
      員，但警員遺失了，該稽核表本店並無留存等語（見本院
      96 年11 月8 日審判筆錄第3 頁、第4 頁）；證人丙○○
      於本院審理中證稱：當日晚間伊接獲回報說現金有短少，
      伊看到稽核表移交金額20,000多元，被告有簽名，伊向被
      告說，你移交款項只有20,000多元，但店內的代收及款項
      不可能只有這些，伊問被告錢到哪裡去了，被告說不清楚
      。因為店內收款後，統一發票金額、代收金額均會回傳給
      總公司。所以伊請資訊單位提供被告當班這段時間的銷售
      與代收金額去核對才查出來。差額伊只記得幾萬元，正確
      金額伊現在想不起來等語（見本院96年12月6 日審判筆錄
      第15 頁） ，綜析上開證人之證詞，並無歧異，且證人乙○○、丁○○、戊○○、丙○○等人，均與被告無仇恨、
      恩怨關係，此為被告所不否認，證人乙○○等人應無故意
      為虛偽陳述之必要，參以卷附OK便利店排班表所示，於如
      附表一編號(三)、(四)所示之時間確實由證人乙○○、丁○○
      、戊○○於如附表一編號(三)、(四)所示之時間與被告辦理交
      接班手續，及被告於本院審理中自承96年3 月18日證人丁○○有向伊詢問為何有少錢等情（見本院96年12月6 日審
      判筆錄第19頁），亦與證人丁○○所述前開情節相符合，
      堪認證人乙○○、丁○○、戊○○、丙○○前揭陳述，應
      屬實情。再徵諸卷附OK便利店所使用之現金稽核表及保險
      箱存放表（僅為相同之表格資料，而本案之資料已經警員
      遺失），交班人均需清楚紀錄收銀機、保險箱底座、投袋
      之現金數額、現金短異，並簽名，而接班人亦需簽名，以
      示負責之情形，被告於如附表一編號(三)、(四)所示時間與上
      一班人員交接班時，被告理當小心謹慎與之相互對帳，並
      於上一班人員有出現短少現金情形，要求補足，以免自己
      損失，又豈會如被告所稱沒有當面點清云云，是該2 次短
      少，應非被告之前一班人員所造成為是，及如附表一編號
      (三)、(四)之時間，均僅被告1 人執勤，負責收取顧客款項，
      此亦為被告所不爭執，益徵被告確實有於附表一編號(三)、
      (四)之時間，侵占該2 筆款項，至為明確。
    (2)檢察官起訴雖認被告於如附表一編號(三)所示之犯行中係侵
      占5,000 元款項云云，惟經證人戊○○於本院審理中再證
      稱：如附表一編號(三)遭侵占之金額為10,000元等語（見本
      院96年11月8 日審判筆錄第3 頁），核與證人乙○○於本
      院審理中亦證稱：保險箱底座之現金通常有10,000元等情
      相符合（見本院96年12月6 日審判筆錄第11頁），堪認被
      告確實於該次侵占犯行中取得10,000元之事實；另依證人
      戊○○於本院審理中證稱：起訴書所載之96年3 月18日犯
      罪時間，是指被告於96年3 月17日22時許起至96年3 月18
      日8 時許止，當班期間，發生金錢短少之情形，其他的犯
      罪時間，也是一樣情形等語（見本院96年12月6 日審判筆
      錄第16頁），故被告所為侵占犯行之時間，應更正如附表
      一所示。
（三）綜上所述，本件事證明確，被告犯行洵堪認定，應依法論
      科。
三、查被告受僱於OK便利店，負責向前來購物或委託繳納各項費
    用之顧客，收取款項及持有店內供兌換、週轉使用之預備款
    等工作，自係從事業務之人，其將業務上所保管之如附表一
    所示款項，侵占入己，自係構成刑法上業務侵占罪，故核被
    告所為，均係犯刑法第336 條第2 項之業務侵占罪。被告先
    後4 次侵占犯行，犯意各別，行為互殊，所犯構成要件不同
    ，應分別論罪，合併處罰。爰審酌被告正值青年，應思憑己
    力賺取生活所需費用，竟趁業務收款機會將所收或持有之款
    項侵占入己，所為實屬非是，惟被告犯罪後坦認部分犯行，
    並已賠償被害人部分損失，此亦據證人戊○○於本院審理中
    證述明確（見本院96年11月8 日審判筆錄第4 頁）等一切情
    狀，分別量處如主文所示之刑。又被告前開數次犯行之犯罪
    時間均係於96年4 月24日之前，且無中華民國96年罪犯減刑
    條例所定不得減刑之情形，爰依同條例第2 條第1 項第3 款
    規定就各宣告刑各減其宣告刑2 分之1 ，並定其應執行之刑
    。
三、公訴意旨另以：被告甲○○在上開OK便利商店擔任店員，負
    責清潔、進貨及向前來購物或委託繳納各項費用之顧客，收
    取款項之工作，詎甲○○竟基於意圖為自己不法所有之犯意
    ，於96年3 月20日，侵占自己持有店內供兌換、週轉使用之
    預備款6,600 元之機會，以變易持有為所有之意思，留供花
    用，而侵占入己，因認被告涉犯刑法第336 條第2 項之業務
    侵占罪嫌（即附表二所示之部分）。
（一）按犯罪事實應依證據認定之，無證據不得認定犯罪事實；
      不能證明被告犯罪者，應諭知無罪之判決，刑事訴訟法第
      154 條第2 項及第301 條第1 項分別定有明文。又認定犯
      罪事實所憑之證據，雖不以直接證據為限，間接證據亦包
      括在內，然而無論直接或間接證據，其為訴訟上之證明，
      須於通常一般之人均不致有所懷疑，而得確信其為真實之
      程度者，始得據為有罪之認定，倘其證明尚未達到此一程
      度，而有合理之懷疑存在時，事實審法院在心證上無從為
      有罪之確信，自應為無罪之判決（參見最高法院76年度台
      上字第4986號判例意旨）。
（二）查依證人戊○○於本院審理中證稱：96年3 月19日、20日
      21日這3 天電腦壞掉，不能交接班，是到3 月21日才完全
      修好等語（見本院96年12月6 日審判筆錄第17頁），顯見
      本案OK便利店於96年3 月19日起至96年3 月21日間止，因
      店內電腦設備毀壞，以致店員於交接班時，無法正常核對
      、清點金額。又觀諸卷附OK便利店排班表所示，前揭期間
      ，每天均有3 位人員換班，分別擔任該店內收款之工作，
      則縱如該店內在此段時間內有發生收銀機或保險箱底座款
      項遺失之情事，惟經手該收銀機與保險箱底座款項之店員
      非僅被告1 人，本院已難排除除被告以外之人所為侵占行
      為之可能性。況經本院再詢問證人戊○○如何確定被告有
      於96年3 月21日22時起至翌日8 時許止擔任收銀員期間侵
      占6,600 元款項？證人戊○○亦答稱：沒有證據可證明這
      6, 600元款項是在被告當班期間短少等語（見本院96 年
      12月6 日審判筆錄第17頁），是本院實難逕以認定告即是
      侵占該筆6,600 元款項之行為人。
（三）綜上所述，檢察官所提出之證據，尚未能使法院形成被告
      有罪之心證，此部分仍有合理懷疑存在，此外，復查無其
      他積極證據證明被告確有公訴人所指此部侵占犯行，不能
      證明被告犯罪，自應為無罪之諭知。
據上論斷，應依刑事訴訟法第299 條第1 項前段、第301 條第1
項，第336 條第2 項、第51條第5 款，刑法施行法第1 條之1 ，
中華民國96年罪犯減刑條例第2 條第1 項第3 款、第7 條，判決
如主文。
本案經檢察官郭瑜芳到庭執行職務。
中     華      民      國   96   年    12    月  20    日
                           臺灣臺北地方法院刑事第二庭
                               審判長法  官  劉煌基
                                     法  官  葉力旗
                                     法  官  賴淑美
上正本證明與原本無異。
如不服本判決，應於判決送達後10日內向本院提出上訴狀 (應附
繕本)， 上訴於臺灣高等法院。
                                     書記官  許翠燕
中     華      民      國   96   年    12    月  20   日
附錄本案論罪科刑法條：
中華民國刑法第336條
（公務公益侵占罪、業務侵占罪）
對於公務上或因公益所持有之物，犯前條第1 項之罪者，處1 年
以上7 年以下有期徒刑，得併科5 千元以下罰金。
對於業務上所持有之物，犯前條第1 項之罪者，處6 月以上5 年
以下有期徒刑，得併科3 千元以下罰金。
前二項之未遂犯罰之。
附表：
┌──┬──────┬────┬─────┬─────┬──────┐
│編號│犯罪時間    │侵占金額│所犯法條  │宣告刑    │減刑後之刑  │
│    │            │ 新臺幣 │          │          │            │
├──┼──────┼────┼─────┼─────┼──────┤
│(一)  │96年3 月2 日│收銀機內│刑法第336 │有期徒刑陸│有期徒刑月│
│    │22時許起至翌│之7,000 │條第2項   │月        │            │
│    │日8 時止之間│元      │          │          │            │
├──┼──────┼────┼─────┼─────┼──────┤
│(二)  │96年3 月6 日│收銀機內│刑法第336 │有期徒刑陸│有期徒刑月│
│    │22時許起至翌│之4,101 │條第2項   │月        │            │
│    │日8 時止之間│元      │          │          │            │
├──┼──────┼────┼─────┼─────┼──────┤
│(三)  │96年3 月17日│保險箱底│刑法第336 │有期徒刑陸│有期徒刑月│
│    │22時許起至翌│座之10, │條第2項   │月        │            │
│    │日8時止之間 │000元   │          │          │            │
├──┼──────┼────┼─────┼─────┼──────┤
│(四)  │96年3 月21日│收銀機內│刑法第336 │有期徒刑陸│有期徒刑月│
│    │22時許起至翌│之20,000│條第2項   │月        │            │
│    │日8時止之間 │ 元     │          │          │            │
└──┴──────┴────┴─────┴─────┴──────┘
附表二：
┌─────────────────────────────────┐
│    無         罪         部        分        之        事      實│
├─────────────────────────────────┤
│被告甲○○原為位於臺北縣新店市○○路3 號OK便利店擔任店員，負責清潔│
│、進貨及向前來購物或委託繳納各項費用之顧客，收取款項之工作，詎王界│
│強竟基於意圖為自己不法所有之犯意，於96年3 月20日，侵占自己持有店內│
│供兌換、週轉使用之預備款6,600 元之機會，以變易持有為所有之意思，留│
│供花用，而侵占入己。                                              │
└─────────────────────────────────┘
